臺灣臺南地方法院新市簡易庭民事判決
110年度新簡字第363號
原      告  尚鎰工程有限公司


法定代理人  曾昱豪  
訴訟代理人  何志陽  

被      告  陳碧蓮  

上列當事人間請求給付票款事件，經本院新市簡易庭於民國110
年11月4日言詞辯論終結，判決如下︰
    主      文
一、原告之訴暨假執行之聲請均駁回。
二、訴訟費用由原告負擔。
　　事實及理由
一、原告起訴主張：訴外人即被告前配偶陳崇漢（即陳明池）前
    向原告借款，並交付原告以被告名義所簽發如附表所示，金
    額合計新臺幣（下同）61萬元之支票2張（下稱系爭支票）
    ，經原告屆期提示系爭支票未獲付款，爰依票據之法律關係
    提起本件訴訟等語，並聲明：㈠被告應給付原告61萬元。㈡原
    告願供擔保，請准宣告假執行。
二、被告則抗辯以：被告不認識原告，也沒有跟原告法定代理人
    見過面，更沒有向原告借錢，所以系爭支票跟被告沒關係。
    系爭支票是陳崇漢拿去外面亂開，沒有經過被告的同意，印
    章被告很少帶在身上，所以被告也不確定系爭支票上發票人
    欄位上被告的姓名印文是否是被告的印章所為等語。並聲明
    ：原告之訴駁回。　
三、得心證之理由：
　㈠按稱支票者，謂發票人簽發一定之金額，委託金融業者於見
    票時，無條件支付與受款人或執票人之票據，票據法第4條
    第1項定有明文。次按，在票據上簽名者，依票上所載文義
    負責；發票人應照支票文義擔保支票之支付；又執票人向支
    票債務人行使追索權時，得請求自為付款提示之日起之利息
    ，如無約定利率者，依年利6釐計算，票據法第5條第1項、
    第126條及第133條亦分別定有明文。經查，原告主張陳崇漢
    前向其借款，並交付系爭支票作為擔保，惟系爭支票屆期經
    其為付款提示未獲清償等情，已提出系爭支票影本以及退票
    理由單等（本院卷第15至17頁）為證，然為被告所否認，並
    以上揭情詞置辯，則本案的爭點應為：⒈系爭支票是否是遭
    陳崇漢未經被告同意或授權而於發票人欄位用印？⒉被告是
    否應負發票人責任？以下即分敘之：
　㈡陳崇漢未經被告之授權而於系爭支票發票人欄位用印：
　⒈按當事人主張有利於己之事實者，就其事實有舉證之責任，
    民事訴訟法第277條前段定有明文。又支票為無因證券，僅
    就支票作成前之債務關係，無庸證明其原因而已。至該支票
    本身是否真實，即是否為發票人所作成，即應由支票債權人
    負證明之責，此觀民事訴訟法第277條規定之法理至明；然
    私人之印章，由自己使用為常態，被人盜用為變態，主張變
    態事實之當事人，自應就此印章被盜用之事實負舉證之責任
    （最高法院50年度台上字第1659號、86年度台上字第717號
    民事判決意旨可資參照）。
　⒉經查，被告雖否認系爭支票上發票人欄位「陳碧蓮」印文為
    其印章所生，惟經本院以肉眼比對被告於臺灣中小企業銀行
    善化分行（下稱中小企銀善化分行）申辦支票帳戶所留存之
    印鑑印文，系爭支票上發票人欄位「陳碧蓮」印文無論是型
    態、轉折均與被告申辦支票帳戶之印鑑印文相符，此有中小
    企銀善化分行民國110年10月18日善化字第1108202172號函
    所檢附之印鑑卡1份（本院卷第63至65頁）在卷可憑。又系
    爭支票是因存款不足而遭退票，並非因發票人之印文不符，
    此亦有前述退票理由單在卷為證。因此，系爭支票上發票人
    欄位「陳碧蓮」印文確為被告辦理系爭支票帳戶之印章所生
    ，原告已就此節盡其舉證之責。
　⒊至就系爭支票是否遭陳崇漢盜用被告印章所簽發此事，依上
    揭說明，自應由被告負舉證之責，經查：
　①系爭支票之發票日期分別為110年6月8日、同年月16日，原告
    亦未主張、舉證系爭支票實際簽發日期早於票面所載之發票
    日，則參以被告與陳崇漢於同年5月17日即兩願離婚，此有
    被告個人戶籍資料（完整姓名）查詢結果1份（本院卷第19
    頁）在卷可查，系爭支票既然是陳崇漢與被告離婚後，方以
    被告名義所簽發，是否有經被告同意誠屬有疑。
　②再者，根據被告所提出與陳崇漢之Line對話紀錄，被告於110
    年5月20日傳訊「我的票根（應為『跟』之誤載）甲存印章還
    在你那裏，不要再亂開票了」、同年月25日傳訊「你手頭的
    空白票號給我，我要去銀行註銷  回答我，不能一走了之，
    事情都是你闖的，而是我在收尾」、「不能在開票了，你害
    死我了，以後我們監牢相伴」給陳崇漢，此有截圖2張（本
    院卷第87至89頁）在卷為證，此情亦為原告所無爭執（本院
    卷第77頁），可見被告於陳崇漢簽發系爭支票前，就已明確
    向陳崇漢終止其以自己名義簽發支票之授權。
　③據上所述，被告就系爭支票為陳崇漢盜用其印章而簽發此節
    ，已盡其舉證之責。
　⒋綜上，系爭支票上發票人欄位「陳碧蓮」印文雖與被告之印
    章相符，然因其為陳崇漢盜用被告之印章所為，並未經被告
    授權，則被告自無須負發票人之責。
　㈢被告不負發票人責任：
　⒈按由自己之行為表示以代理權授與他人，或知他人表示為其
    代理人而不為反對之表示者，對於第三人應負授權人之責任
    。但第三人明知其無代理權或可得而知者，不在此限，民法
    第169條定有明文。又表見代理乃是無代理權，而在外觀上
    足使第三人信其為有代理權之事實，本人因而應負授權人責
    任，旨在衡平本人之利益與社會交易安全。準此，公司負責
    人將簽名、用印及接洽事務等公司一切事務之代理權授予他
    人，就其內部授與簽發票據代理權，縱欠缺以書面為之，既
    有因自己之行為為表見代理之事實，則本於票據為無因證券
    、流通證券，並依舉重以明輕之法理，應認仍有民法第169
    條前段關於表見代理規定之適用，以維護票據之流通及交易
    之安全（最高法院97年度台簡上字第20號民事判決意旨可資
    參照）。
　⒉經查，系爭支票為陳崇漢於向原告借款時所交付，而原告於
    言詞辯論期日自陳其於收受系爭支票時，並未確認何以陳崇
    漢有權利開立被告名義之支票，只是認為被告既然與陳崇漢
    是夫妻，所以系爭支票應該是有經過被告的同意（本院卷第
    37、76頁）。惟現代社會中，配偶之間已不必然同居共財，
    毫無限制的可任意簽發對方名義之支票更屬罕見之事，縱使
    持有配偶名義的私章，因篆刻容易，亦不足憑此節即遽認持
    有者有經印章名義者之授權。從而，原告並未證明被告有以
    自己的行為致授權之外觀形成，則原告既不能合理相信陳崇
    漢簽發被告名義之支票為有代理權，依據前揭法律規定以及
    說明，被告當不就系爭支票負表見代理之授權人責任。
　⒊基此，系爭支票非被告所簽發，且亦無表見代理之適用，則
    被告並不負發票人責任。
四、綜上所述，原告依票據之法律關係，請求被告給付61萬元，
    為無理由，應予駁回。又原告之訴既經駁回，其假執行之聲
    請亦失所附麗，應併予駁回，附此敘明。
五、本件事證已臻明確，兩造其餘攻擊、防禦方法及所提證據，
    經審酌後認均與判決結果不生影響，自無逐一論敘之必要，
    附此敘明。
六、訴訟費用負擔依據：民事訴訟法第78條。
中　　華　　民　　國　 110　　年　　11　  月　　30　　日
　　　　　　　　　新市簡易庭    法  官 廖建瑋
以上正本係照原本作成。
如不服本判決，應於送達後20日內，向本院提出上訴狀並表明上
訴理由（須附繕本），如於本判決宣示後送達前提起上訴者，應
於判決送達後20日內補提上訴理由書（須附繕本）。　
中　　華　　民　　國　 110　　年　　11　  月　　30　　日
                                書記官  鄭梅君
附表：
編 號 票面金額（新臺幣） 票載發票日（民國） 支票號碼 1 35萬元 110年6月8日 AH0000000 2 26萬元 110年6月16日 AH0000000